臺灣高等法院臺中分院刑事判決　　　　　　　　　九十二年度上訴字第二二一三號
　　上　訴　人
　　即　被　告　乙○○
右上訴人因違反廢棄物清理法案件，不服臺灣苗栗地方法院九十一年度訴字第二九○
號中華民國九十二年八月二十八日第一審判決（起訴案號：臺灣苗栗地方法院檢察署
八十九年度偵字第四三九三號），提起上訴，本院判決如左：
      主  文
原判決關於乙○○部分撤銷。
乙○○共同未經主管機關許可，提供土地堆置廢棄物，處有期徒刑壹年貳月。
      事  實
一、緣苗栗縣公館鄉○○段第七八○地號，面積二萬四千六百六十九平方公尺之土地
    ，為張永立與甲○○、張捷星、張捷宏共有，且為公告山坡地範圍內之土地，係
    山坡地保育利用條例所稱之山坡地，乙○○為張永立之子，其明知主管機關並未
    許可在該地堆置廢棄物，竟與葉韋克（經臺灣苗栗地方法院判處有期徒刑一年四
    月，緩刑四年確定）、楊文龍（經臺灣苗栗地方法院另案判處有期徒刑一年四月
    ）共同基於提供土地堆置廢棄物之犯意聯絡，自民國八十九年十月二十一日起，
    將上開土地提供給李文福（臺灣苗栗地方法院另結）、李聰銘、徐哲宏、吳清標
    （臺灣苗栗地方法院另結）及其他不特定人堆置一般廢棄物及一般事業廢棄物（
    包括建築事業廢棄物）。由葉韋克、楊文龍二人負責引導曳引車行進方向，乙○
    ○則指示廢棄物傾倒地點，並以新臺幣（下同）六千元代價，雇用不知乙○○未
    曾獲主管機關許可之黃貴雄駕駛其所有的挖土機一台負責整地；迄八十九年十月
    二十一日二十一時三十分許，乙○○在上址指揮李文福駕駛曳引車欲傾倒廢棄物
    之際，為苗栗縣公館鄉公所清潔隊會同苗栗縣環保局人員及苗栗縣警察局苗栗分
    局福基派出所警員當場查獲。同日二十一時二十分許，在苗栗縣公館鄉福德村福
    德土雞城附近，查獲李聰銘駕駛車號ＦＶ—五二二號營業曳引車，滿載一般廢棄
    物欲驅車前往上址傾倒。同日二十一時四十分許，另循線在苗栗縣公館鄉大坑村
    行修寺前廣場，查獲徐哲宏、吳清標二人分別駕駛車號ＮＱ—七○六號、ＯＢ—
    五六○號營業曳引車（均係空車，已傾倒完畢），警方並查扣該挖土機一台。
二、案經苗栗縣警察局苗栗分局報請臺灣苗栗地方法院檢察署檢察官偵查起訴。
      理  由
一、上訴人即被告乙○○未於本院言詞辯論期日到庭，於本院準備程序則不否認有未
    經主管機關許可，提供上該他人山坡地土地供堆置廢棄物情事，惟或辯稱本案係
    其二伯甲○○主使，伊僅係人頭，或辯稱係伊答應甲○○在該地堆置廢棄物云云
    ，惟查：
（一）被告已於警訊供承「（該土地是否你允許他人傾倒廢棄物﹖）是我允許」、「
      （你允許傾倒面積多大﹖）允許傾倒面積一甲四方」、「（現場怪手何人所有
      ，僱用人及費用各為何﹖）怪手是黃貴雄，是我於八十九年十月二十日以日薪
      六千元僱來整地」（偵卷第七頁反面、第九頁反面參照）。且楊文龍、葉韋克
      於警訊亦均未曾供述係受僱於甲○○（偵卷第十二頁至十四頁參照）。甲○○
      於警訊亦供述：乙○○曾打電話到我家問我要不要將我們的土地讓人傾倒廢棄
      物，我說不要，一星期後他再到我家敲打我家大門，並掀開上衣刺青告訴我他
      是流氓，警察、刑警都不怕，就算總統來也不能保你安全．．．此時他掌我耳
      光，用手打我胸部，用腳踢我，所以我懷疑乙○○是堆置廢棄物的主謀，我很
      害怕所以不敢報警（偵卷第三十七頁參照）。且乙○○在原審法院訊問時亦供
      述警訊筆錄實在（原審法院九十一年九月五日筆錄參照），足見本案提供土地
      供堆置廢棄物確係被告乙○○所為，所辯其二伯甲○○有答應該土地要讓人倒
      廢棄物，伊係人頭云云均係畏罪飾卸之詞，不足採信。
（二）苗栗縣公館鄉○○段第七八○地號土地為張永立與甲○○、張捷星、張捷宏共
      有，屬林地、使用分區列為山坡地保育區、使用地類別為農牧用地，有苗栗縣
      苗栗地政事務所九十一年六月六日九一苗地所一字第三九五四號函所附之上開
      地號自日據時期迄今之登記簿與土地登記簿謄本在卷可參，又經原審法院函詢
      苗栗縣政府結果，該地確係公告山坡地範圍內之土地，有該府九十二年五月十
      四日府農保字第○九二○○四五○五三號函在卷可證，被告乙○○既為上開土
      地共有人張永立之子，參以其在警訊時自承：「土地是我父親張永立所有，平
      日由我管理」（參偵卷第七頁反面參照），可知其對上開土地的地目及使用分
      區等應知之甚詳，於原審所辯不知該地是山坡地云云不足採信，又本件山坡地
      係張永立與甲○○、張捷星、張捷宏共有，有土地登記簿謄本在卷可參，縱被
      告之父張永立或將之交予被告管理，然仍不失為他人之山坡地性質，況土地亦
      有他共有人，更非被告可擅自決定供人堆置廢棄物。
（三）證人黃貴雄於警詢時證述：「（請你詳細陳述之？）我於八十九年十月九日上
      午八時許被乙○○以新台幣六千元的代價僱用到苗栗縣公館鄉大坑村九鄰二○
      五號後方以怪手整地，告訴我要種植薑母，我才幫他的，做二天，於同月二十
      一日因我有事未工作，我就把怪手放置於現場，鑰匙並未取走，我於今天（二
      十二日）上午才知道現場遭人堆置棄土，而怪手遭警方貼條查扣，我才會主動
      到案說明」等語（見偵查卷第三十九頁反面）。證人即福基派出所警員兼副所
      長李嘉傑於原審法院審理時證述：「（查獲經過？）我們是當天傍晚七點多的
      時候接到鄉公所通知，有人在該處傾倒廢棄物，請我們去支援，到達現場後我
      們在福德土雞城附近發現有一部小貨車，並有看到壹個人，後來在過了交叉口
      往大坑二○五附近又看到二個人，到達現場的時候看到二台的砂石車，其中壹
      台正要走了，另一台正要傾倒，後來他們全部都要逃走，我們就在後面追，在
      現場我們抓到砂石車司機」等語（見原審卷第六四頁）。證人即福基派出所警
      員陳志強於原審法院審理時證述：「（查獲的情形如何？）我們是查獲被告徐
      哲宏、吳清標的兩部車子是空車，且是從被告乙○○的地方下來，並不是正要
      上去，我們當時有問他們有無合法載運證明，他們說他們不是載運到本案現場
      去倒，只是去探路」等語（見原審卷第九一頁）。證人即公館鄉公所清潔隊長
      鄭福海於原審法院審理時證述：「（現場處理情形如何？）當天下午七點多時
      ，有民眾打電話給我說該處有人倒廢棄物，我先與我的另一位同事開車到現場
      去，在福德土雞城附近有看到壹台小貨車及壹個人，後來又在交叉口看到壹台
      車子，到達現場後有看到很多人在現場，並有砂石車、挖土機在現場，後來我
      們就到福基派出所請求支援，後來我們與警員就一起到現場，剛好有一輛砂石
      車到達準備要傾倒，裡面有木板、水泥塊、廢紙類的東西，後來我們就阻止砂
      石車傾倒，另外又有壹台車子正開在路上要過來倒，被我們抓到，該車上面也
      是裝載木板、水泥塊、廢紙類等東西，後來第二天早上我們與環保局有到現場
      拍照，我們沒有開挖在現場就有看到木板、廢紙、磚塊、水泥塊等東西，已經
      傾倒尚未覆蓋的面積就約有本法庭二十倍以上的面積」「我剛剛說法庭二十倍
      範圍是指土地有犁平的範圍，有堆廢棄物部分總共面積約法庭的二倍大，且犁
      平的部分上面還可以看到廢棄物，以目視來看廢棄物不是很平均，有可能是載
      運的時候掉下去的」等語（見原審卷第六六、六八頁）。證人即苗栗縣環保局
      第三課稽查員邱瑋基於警詢時證述：「（當時你到場後做何處理？）我有到傾
      倒廢棄物處所查看廢棄物內有木板、廢棄廢土、水泥等物，我有拍照存證．．
      ．」等語（見偵查卷第三五、三六頁），於警詢時證述：「（是否你會同警方
      取締？）是的，當日晚上九時許接獲民眾報案稱公館大坑村二○五號後方山坡
      地有車輛傾倒廢棄物，會同公館鄉公所清潔隊及公館福基所員警查獲，當時有
      些已傾倒完畢，有些尚未傾倒，亦有把風人員，經判斷為一般事業廢棄物包括
      營建廢棄物，當時無特殊氣味或造成工壤變色．．．」等語（見同卷第一四七
      頁反面、一四八頁），於原審法院審理時證述：「（處理情形如何？）現場被
      傾倒水泥塊、木板等東西，第二天我們又到現場看的時候還發現廢紙等事業廢
      棄物，且廢土約佔一半，其他廢紙、廢木塊、廢塑袋約佔一半」等語（見原審
      卷第六六、六七頁）。
（四）又關於本案廢棄物之種類，依卷附現場挖掘後照示顯示，多係塑膠袋、廢紙、
      木片、木樁、土石及類似皮革、布料、地毯等物（詳偵查卷第八十、八十三頁
      照片），種類繁多雜沓，污穢不堪，顯足以污染環境衛生，被告為牟私利，不
      顧環境生態提供土地供傾倒廢棄物，為增加獲利金額，當然不可能限定在該地
      傾倒廢棄物之種類，本院依卷附照片認定已傾倒者應屬一般廢棄物及一般事業
      廢棄物（包括建築廢棄物），又同案共犯吳清標、徐哲宏固曾稱其等所載運者
      僅係工地挖掘地下室之廢土，並無夾雜其他廢棄物云云。惟二人被查獲時業已
      傾倒完畢，無從證明二人所載運者除廢土外，並未夾雜其他一般廢棄物或一般
      事業廢棄物，且二人亦因本案起訴在案，刑責攸關，原即可能避重就輕稱僅棄
      置危害性較小之挖掘地下室廢土，所述原難輕信，況縱認吳清標、徐哲宏二人
      確僅載送廢土至被告之掩埋場，惟被告設置此非法掩埋場並非僅為供吳清標、
      徐哲宏二人傾倒，依現場挖掘結果顯示，棄置物中土塊並不多，應僅係該地原
      有土壤或被告為遮飾犯行而覆蓋之表層土壤，況依據內政部訂頒之「營建剩餘
      土石方處理方案」規定，營建剩餘土石方之種類包括建築工程、公共工程及建
      築物拆除工程施工所產生之剩餘泥、土、砂、石、磚、瓦、混凝土塊；惟不包
      括施工所產生之金屬屑、玻璃碎片、塑膠類、木屑、竹片、紙屑、瀝青等廢棄
      物。依卷附照片顯示，傾倒在該地之雜物甚多，顯非單純之「剩餘土石方」，
      又行政院八十六年十二月三十一日台八十六內字第五二一○九號函固明確認定
      剩餘土石方、磚瓦、混凝土塊為有用資源，非屬廢棄物範圍，其主管機關為內
      政部營建署。如營建剩餘土石方依「營建剩餘土石方處理方案」規定合法處理
      者，均不以廢棄物認定。而依「營建剩餘土石方處理方案」之「貳、適用範圍
      」規定：「營建工程產生剩餘之泥、土、砂、石、磚、瓦、混凝土塊，經暫屯
      、堆置可供回收、分類、加工、轉運、處理、再生利用者，自屬有用之土壤砂
      石資源；其供營建土石方資源暫屯、堆置、破碎、碎解、洗選、篩選、分類、
      拌合、加工煆燒、回收、處理、再生利用功能及機具設備之場所，稱為土石方
      資源堆置處理場，簡稱土資場」；另該方案之「參、剩餘土石方處理方針：一
      、建築工程剩餘土石方處理（一）亦規定：直轄市、縣（市）政府主管建築機
      關，審核建築施工計畫說明書，內容應包括剩餘土石方處理計畫。其自設土資
      場者，得將設置計畫併建築計畫，提出申請，合併審查，有效落實土石方資源
      回收處理再利用。此外對於如何取得文件、主管機關查核、檢查、違規棄置剩
      餘土石之處置均有詳細規定。依上開規定，即便單純之建築工程剩餘土石方，
      其處理亦有嚴密之管控程序，絕非可任意傾倒掩埋，被告提供土地任人傾倒廢
      棄物，完全係為按車收費牟利，毫無任何再生利用處理之設備或意圖，則傾倒
      在該地者自屬廢棄物，無從以其內夾雜有建築廢棄物即予免責。
    綜上所述，被告所辯顯係畏罪飾卸之詞，無足採信，本案事證明確，被告犯行至
    堪認定，應依法論罪科刑，被告請求再傳喚砂石車業者，亦無必要。
二、查被告行為後，廢棄物清理法已於九十年十月二十四日修正公布，並於同年月二
    十六日生效，其中舊法第二十二條第二項第三款原規定：「有左列情形之一者，
    處一年以上五年以下有期徒刑，得併科一百萬元以下罰金︰三、未經主管機關許
    可，提供土地回填、堆置廢棄物者。」，新法第四十六條第一項第三款規定：「
    有下列情形之一者，處一年以上五年以下有期徒刑，得併科新臺幣三百萬元以下
    罰金：三、未經主管機關許可，提供土地回填、堆置廢棄物者。」。因修正前廢
    棄物清理法第二十二條第二項規定之一百萬元罰金，依現行法規所定貨幣單位折
    算新臺幣條例第二條規定，折合為新台幣三百萬元，顯然與修正後新法之處罰金
    額相同，新、舊法既均相同，比較適用結果，新法對被告二人並無不利，而被告
    之犯罪行為，係發生在八十九年十月間，依刑法第二條第一項前段規定之從新原
    則，自應適用修正後之新法。原起訴檢察官認為新舊法比較適用結果，應適用修
    正前廢棄物清理法第二十二條第二項第四款規定，尚有未洽。核被告乙○○未經
    主管機關許可，提供他人山坡地堆置廢棄物，所為係犯現行廢棄物清理法第四十
    六條第一項第三款之罪及違反山坡地保育利用條例第十條規定，從事同條例第九
    條第八款之使用，而應依山坡地保育利用條例第三十四條第一項規定處罰。又在
    他人山坡地內擅自傾倒廢棄物之處理使用罪，實含有竊佔罪質，自毋庸再論以刑
    法上的竊佔罪。起訴書雖僅提及被告觸犯廢棄物清理法，惟被告二人所提供之土
    地係公告山坡地，其在他人山坡地上為廢棄物之堆置處理行為，與起訴書提及的
    觸犯廢棄物清理法有想像競合犯之裁判上一罪關係，自為起訴效力所及，且經原
    審公訴檢察官當庭更正另觸犯山坡地保育利用條例第三十四條第一項之罪，本院
    自應併予審究。被告與葉韋克、楊文龍間有犯意聯絡及行為分擔，是為共同正犯
    。被告以一行為觸犯上開二罪名，為想像競合犯，應依刑法第五十五條規定，從
    一重以廢棄物清理法第四十六條第一項第三款之罪處斷，原審以被告犯罪事證明
    確，予以論罪科刑，固非無見，惟查原審判決事實欄認定本案堆置之廢棄物屬一
    般廢棄物，惟未於理由文說明認定之依據，就公訴意旨所認被告另犯修正前廢棄
    物清理法第二十二條第二項第四款之未依規定領有廢棄物清除、處理許可文件，
    從事廢棄物處理罪部分亦未為任何說明論斷（詳後述），難稱妥適，被告上訴意
    旨否認犯罪雖無可採，但審原判決既有如上未盡妥適之處，即屬無可維持，應由
    本院予以撤銷改判，審酌被告素行、本件犯罪之手段、無視法令，提供土地堆置
    廢棄物，破壞當地環境衛生及其犯後態度等一切情狀，量處如主文第二項所示之
    刑示懲。又山坡地保育利用條例第三十四條第五項所稱：「犯本條例之罪者，其
    墾殖物、工作物、施工材料及所使用之機具沒收之」，並未明示：「不問屬於犯
    人與否，沒收之」，自應回歸刑法第三十八條第一項第二款、第三項規定以屬於
    犯人所有者為限，始得沒收（司法院第四十五期司法業務研究會法律問題研討第
    六則研究結論參照）。本案挖土機係不知情（不知被告就堆置廢棄物一節未獲主
    管機關許可）之黃貴雄所有，依上開說明，自不得予以沒收，附此敘明。
三、公訴意旨認被告另犯修正前廢棄物清理法第二十二條第二項第四款之未依規定領
    有廢棄物清除、處理許可文件，從事廢棄物處理罪，然犯罪行為之構成應審酌行
    為人主觀犯意，本案被告主觀上僅係提供上該他人山坡地供李聰銘等不特定人堆
    置廢棄物以收費，主觀並無絲毫從事廢棄物處理業之意圖，以其主觀犯意言應無
    從論以上該罪名，惟依公訴意旨，被告此部分犯行與前揭有罪部分犯行具有一罪
    關係，本審判不可分原則，爰不另為無罪諭知。
四、被告經合法傳喚，無正當理由不到庭，爰不待其陳述逕行判決。
據上論結，應依刑事訴訟法第三百七十一條、第三百六十九條第一項前段、第三百六
十四條、第二百九十九條第一項前段，廢棄物清理法第四十六條第一項第三款，山坡
地保育利用條例第十條、第九條第八款、第三十四條第一項，刑法第十一條前段、第
二條第一項前段、第二十八條、第五十五條，判決如主文。
本案經檢察官丙○○到庭執行職務。
中      華      民      國      九十三     年     二     月    十八     日
                                     臺灣高等法院臺中分院刑事第五庭
                                           審判長法  官　袁　從　楨
                                                 法　官  郭　同　奇
                                                 法　官  姚  勳  昌
右正本證明與原本無異。
如不服本判決應於收受送達後十日內向本院提出上訴書狀，其未敘述上訴之理由者並
得於提起上訴後十日內向本院補提理由書（均須按他造當事人之人數附繕本）。
                                                 書記官  洪  麗  華
中     華     民     國     九十三     年      二      月     十九      日
附錄論罪科刑法條
廢棄物清理法第四十六條：
有下列情形之一者，處一年以上五年以下有期徒刑，得併科新臺幣三百萬元以下罰金
：
一  任意棄置有害事業廢棄物。
二　事業負責人或相關人員未依本法規定之方式貯存、清除、處理或再利用廢棄物，
    致污染環境。
三  未經主管機關許可，提供土地回填、堆置廢棄物。
四　未依第四十一條第一項規定領有廢棄物清除、處理許可文件，從事廢棄物貯存、
    清除、處理，或未依廢棄物清除、處理許可文件內容貯存、清除、處理廢棄物。
五　執行機關之人員委託未取得許可文件之業者，清除、處理一般廢棄物者；或明知
    受託人非法清除、處理而仍委託。
六　公民營廢棄物處理機構負責人或相關人員、或執行機關之人員未處理廢棄物，開
    具虛偽證明。
無許可文件，以經營廢棄物清除、處理為常業者，處三年以上十年以下有期徒刑，得
併科新臺幣九百萬元以下罰金。
山坡地保育利用條例第三十四條：
違反第十條規定者，處六月以上五年以下有期徒刑，得併科新台幣六十萬元以下罰金
。
前項情形致釀成災害者，加重其刑至二分之一；因而致人於死者，處五年以上十二年
以下有期徒刑，得併科新台幣一百萬元以下罰金；致重傷者，處三年以上十年以下有
期徒刑，得併科新台幣八十萬元以下罰金。
因過失犯第一項之罪致釀成災害者，處一年以下有期徒刑，得併科新台幣六十萬元以
下罰金。
第一項未遂犯罰之。
犯本條之罪者，其墾殖物、工作物、施工材料及所使用之機具沒收之。
                                                              　　　　　Ｆ
